【裁判字號】    99,選訴,10
【裁判日期】    990423
【裁判案由】    違反公職人員選舉罷免法
【裁判全文】
臺灣雲林地方法院刑事判決              99年度選訴字第10號
公  訴  人  臺灣雲林地方法院檢察署檢察官
被      告  甲○○
指定辯護人  本院公設辯護人許俊雄
上列被告因違反公職人員選舉罷免法案件，經檢察官提起公訴（
99年度偵緝字第38號），本院判決如下：
    主  文
甲○○共同犯公職人員選舉罷免法第九十九條第一項之交付賄賂
罪，處有期徒刑貳年。緩刑伍年，緩刑期間內應向執行檢察官指
定之公益團體、地方自治團體或社區提供共貳佰小時之義務勞務
，並付保護管束。褫奪公權伍年。扣案之LG廠牌行動電話壹支（
不含搭配使用之門號0000000000號晶片卡壹枚）沒收
。
    事  實
一、甲○○為雲林縣第17屆（起訴書誤載為「第16屆」）縣議員
    候選人張素蘭（第5 選舉區第10號）之支持者。於民國98年
    11月17日某時許，甲○○為使張素蘭能順利當選，與另1 名
    支持者吳阿香（另案由本院以99年度選訴字第5 號審理中）
    共同基於「現金買票賄選」之犯意聯絡，在吳阿香所經營之
    「夜來香練歌場」內（址設雲林縣四湖鄉○○路300 號），
    約定私下調查親友之投票意向，計畫以每票新臺幣（下同）
    1,000 元之價格向各選民買票，請渠等投票支持張素蘭。經
    實地訪查後，查知「夜來香練歌場」內之員工，即具有雲林
    縣第17屆縣議員選舉第5 選區投票權人身分之林周生，與其
    子林意南（均設籍雲林縣麥寮鄉施厝村施厝277 號，所涉投
    票受賄罪嫌，均由檢察官另為緩起訴處分）有意賣票。吳阿
    香即於98年11月20日13時33分許，持其所有LG廠牌行動電話
    1 支（搭配使用非吳阿香所有之門號0000000000號晶片卡1
    枚），撥打林意南持用之門號0000000000號行動電話，將「
    請林周生轉交賄款給林意南」乙事告知林意南而行求之，且
    獲得林意南之默示同意。後由甲○○於98年11月30日15時許
    ，在「夜來香練歌場」前，交付2,000 元（共2 票）之賄款
    與林周生（同時向林周生與林意南交付賄賂，並由林周生代
    為受領林意南之部分），復要求林周生於本次縣議員選舉時
    投票予張素蘭，林周生亦基於投票受賄之犯意而應允之，並
    收下甲○○交付之賄款2,000 元。嗣經民眾報案檢舉，警方
    持本院核發之通訊監察書對門號0000000000號電話實施通訊
    監察，又於98年12月1 日13時45分許，經吳阿香同意後進入
    「夜來香練歌場」進行搜索，扣得門號0000000000號行動電
    話1 支（另案查扣於本院99年度選訴字第5 號案件中），另
    自林周生處扣得上述賄款2,000 元，方破獲全案。
二、案經雲林縣警察局臺西分局報告臺灣雲林地方法院檢察署檢
    察官偵查起訴。
    理  由
一、認定犯罪事實所憑之證據及理由：
  (一)證據能力部分：
  1.卷附門號0000000000號電話之通訊監察譯文（見本院卷第33
    頁至第34頁），乃是警方持本院核發之監聽票依法實施監聽
    後所製成，此有本院98年度聲監字第418 號通訊監察書在卷
    可稽（見本院卷第31頁至第32頁），並無違法監聽之情形，
    合先敘明。
  2.按被告以外之人於偵查中向檢察官所為陳述，除顯有不可信
    之情況者外，得為證據，刑事訴訟法第159 條之1 第2 項定
    有明文。檢察官在偵查中對被告以外之人所為之偵查筆錄，
    性質上屬傳聞證據，惟刑事訴訟法規定檢察官代表國家偵查
    犯罪、實施公訴，依法其有訊問被告、證人及鑑定人之權，
    證人、鑑定人並須具結，而實務運作時，檢察官偵查中向被
    告以外之人所取得之陳述，原則上均能遵守法律規定，不致
    違法取供，其可信度極高，職是，被告以外之人前於偵查中
    已具結而為證述，除反對該項供述得具有證據能力之一方，
    已釋明「顯有不可信之情況」之理由外，不宜遽指該證人於
    偵查中之陳述不具證據能力。林周生及林意南在檢察官面前
    製作之偵訊筆錄（見選他卷第33頁至第36頁、第47頁至第51
    頁、第94頁至第95頁），內容均係檢察官令渠等以證人身分
    具結後所為之證述，有該證人結文附卷可稽（見選他卷第37
    頁、第52頁、第96頁），被告甲○○及辯護人未提及檢察官
    在訊問時有不法取供之情形，亦未釋明上開證人之證述有何
    顯不可信之情況，依上開規定，上開證人在檢察官面前製作
    之證述筆錄，均得作為本案證據使用。
  3.又被告以外之人於審判外之陳述，雖不符刑事訴訟法第159
    條之1 至之4 等4 條規定，而經當事人於審判程序同意作為
    證據，法院審酌該陳述作成時之情況，認為適當者，亦得作
    為證據，同法第159 條之5 第1 項定有明文。本判決後開引
    用其餘各該被告以外之人於審判外之陳述，原則上均不得作
    為證據使用，惟被告與辯護人在本院審理中均明示同意上開
    證據有證據能力（見本院卷第19頁、第48頁），本院審酌上
    開證據製作時之情況，並無違法不當之情事，認為以之作為
    證據應屬適當，揆諸前開規定，應認該等供述證據例外具有
    證據能力。
  (二)證明力之部分：
    上開犯罪事實，業據被告在偵查及本院審理中均坦承不諱（
    見偵緝卷第12頁至第14頁；本院卷第47頁至第52頁），核與
    共犯吳阿香於另案審判中之供述情節相符（見本院卷第35頁
    至第42頁），復經證人林周生與林意南於警詢及偵查中指證
    屬實（見選他卷第29頁至第36頁、第43頁至第51頁、第94頁
    至第95頁反面），另有門號0000000000號電話之通訊監察譯
    文和雲林縣選舉委員會99年3 月15日雲選一字第099130333
    號函所附之「雲林縣第16屆縣長、第17屆縣議員及第16（9
    ）屆鄉鎮市長選舉人名冊等在卷可參（見本院卷第20頁至第
    24頁）。此外，尚有門號0000000000號行動電話1 支與賄款
    2,000 元扣案可資佐證。綜上足認被告之自白與事實相符，
    可以採信，本案事證明確，被告犯行洵堪認定，應依法論科
    。
二、論罪科刑之理由：
  (一)民國96年11月7 日修正公布前公職人員選舉罷免法第90條之
    1 第1 項之投票行賄罪（修正後移至同法第99條第1 項，但
    內容不變），乃刑法第144 條之特別規定，以對於有投票權
    之人，行求、期約或交付賄賂或其他不正利益，而約其不行
    使投票權或為一定之行使者為構成要件，且所謂「約其」不
    行使投票權或為一定之行使，以該賄選之意思表示已經到達
    有投票權之相對人為必要。又所稱行求、期約、交付，乃階
    段行為，於論罪時應依其行為進行之階段，論以該階段之罪
    名。其中預備階段，因賄選之意思表示尚未到達有投票權之
    相對人，固不發生對方是否允諾之問題；而行求階段，屬於
    賄選者單方之意思表示，亦不以有投票權之相對人允諾為必
    要；至於期約、交付階段，因該罪為刑法第143 條投票受賄
    罪之對向犯，則須以有投票權之相對人有明示或默示受賄之
    意思，始克相當。若賄選之意思表示，已到達有投票權之人
    ，但被拒絕時，僅得就其行求階段之行為，論以行求賄賂罪
    ；必待其賄選之意思表示到達有投票權之人，且該相對人已
    明示或默示，而「許以」不行使其投票權或為一定之行使，
    兩者之間有對價關係者，始得依其行為之階段，分別情形論
    以期約賄賂罪或交付賄賂罪（最高法院97年度臺上字第923
    號判決要旨參照）。本案被告交付與林意南之1,000 元賄款
    ，雖係由林周生代為收受，尚未轉交與林意南之前即為警查
    獲，但林意南已另由吳阿香電話告知前情，並默示允諾投票
    與張素蘭無疑，此觀吳阿香於電話中向林意南行賄表示：「
    電話中不要講，我再叫你爸拿給你（指賄款），你有沒有朋
    友，找幾個寫一寫。」林意南並未拒絕，反而陳稱：「我找
    一找。」嗣林意南於偵查中證稱：「吳阿香以電話聯絡我，
    表示會將買票的錢透過我父親林周生拿給我。」「我父親說
    的是事實。」等語可明（見選他卷第49頁；本院卷第33頁至
    第34頁）。依前最高法院裁判要旨，被告對於林意南之賄選
    行為，也應達交付賄賂（由林周生代為收受）之階段，而非
    止於「行求」或「期約」之行為而已。故核被告所為，係犯
    公職人員選舉罷免法第99條第1 項之交付賄賂罪（交付賄賂
    罪之處罰，分別規定於刑法第144 條及公職人員選舉罷免法
    第99條第1 項，而公職人員選舉罷免法第99條第1 項為刑法
    第144 條之特別法，依特別法優先適用於普通法之法條競合
    關係，應優先適用公職人員選舉罷免法予以論科）。
  (二)被告與吳阿香間，就上述犯行有犯意聯絡與行為分擔，應依
    刑法第28條之規定論以共同正犯。
  (三)被告以1 個行為對林周生及林意南交付賄賂，而約渠等之投
    票權為一定之行使，僅侵害1 個國家法益，應論以單純一罪
    （最高法院97年度臺上字第923 號、98年度臺上字第1951號
    判決要旨參照）。
  (四)被告於偵查中自白犯罪，應依公職人員選舉罷免法第99條第
    5 項前段之規定，減輕其刑。
  (五)爰審酌選舉乃民主政治最重要之基石，攸關一國政治良窳甚
    鉅，理應在公平、公正、公開之合法前提下進行，而賄選為
    敗壞選風之主要根源，影響國家根基及人民權益至深且鉅，
    被告為求張素蘭勝選，不擇手段以賄選方式買票，以違法手
    段為所支持之候選人助選，嚴重影響社會善良風氣，敗壞選
    風，漠視政府查辦賄選之決心，誠屬不該，但本院念及被告
    犯後坦承犯罪，尚知悔悟，且其賄選之對象僅有2 人，買票
    金額也只有2,000 元，犯罪情節尚非嚴重，對選舉公平性之
    影響也與大規模買票賄選者有別，暨被告自承教育程度僅國
    小畢業，智識程度不高等一切情狀，量處如主文所示之刑。
  (六)本院考量上情，並認被告未曾因故意犯罪受有期徒刑以上刑
    之宣告，此有臺灣高等法院被告前案紀錄表在卷可查，顯見
    被告平日素行尚佳，僅係因一時思慮不周而誤觸重典，歷此
    偵審程序當知所警惕，信無再犯之虞，兼衡被告有氣喘、慢
    性阻塞性肺炎、腎結石、攝護腺肥大及B 型肝炎等病症（見
    卷附診斷證明書，本院卷第53頁），故本院認對被告所宣告
    之刑以暫不執行為適當，另依刑法第74條第1 項第1 款之規
    定，宣告緩刑5 年，用啟自新。另為使被告於緩刑期間內，
    能知所戒慎，謹記本院緩刑之教誨，導正其行為與法治之觀
    念，復依刑法第74條第2 項第5 款之規定，命被告於緩刑期
    間內向指定之公益團體、地方自治團體或社區提供共200 小
    時之義務勞務，並依刑法第93條第1 項第2 款之規定，於緩
    刑期間付保護管束。至被告究應向何公益團體、地方自治團
    體或社區提供義務勞務，屬執行之問題，應由執行檢察官斟
    酌全案情節及各公益團體、地方自治團體或社區之需求妥為
    指定。
  (七)再按犯本章（第5 章妨害選舉罷免之處罰）之罪或刑法分則
    第六章之妨害投票罪，宣告有期徒刑以上之刑者，並宣告褫
    奪公權，公職人員選舉罷免法第113 條第3 項定有明文。被
    告因前開罪名受有期徒刑之宣告，應依上開公職人員選舉罷
    免法第113 條第3 項及刑法第37條第2 項之規定，宣告褫奪
    公權（期間如主文所示）。
  (八)共犯吳阿香遭查扣之LG廠牌行動電話1 支（不含晶片卡），
    為吳阿香持以行賄林意南所用之工具，業經認定在前，復為
    吳阿香所有，業經吳阿香於另案審判中供述明確，也經本院
    勘驗屬實（見本院卷第38頁反面），應依共犯責任共同原則
    ，適用刑法第38條第1 項第2 款之規定，於被告所犯罪刑項
    下宣告沒收。另該行動電話搭配使用之門號0000000000號晶
    片卡1 枚，吳阿香供稱非其所有（見本院卷第38頁反面），
    也無證據證明為被告所有，乃不予宣告沒收。至扣案之賄款
    2,000 元，既已交由林周生收受（林意南之部分，也由林周
    生代為收受），自不得依公職人員選舉罷免法第99條第3 項
    之規定沒收（最高法院95年度臺上字第147 號、96年度臺上
    字第615 號判決意旨參照）。因此，起訴檢察官請求本院宣
    告沒收該賄款云云，尚屬無據，併予敘明。
據上論斷，應依刑事訴訟法第299 條第1 項前段，公職人員選舉
罷免法第99條第1 項、第5 項前段、第113 條第3 項，刑法第11
條前段、第28條、第74條第1 項第1 款、第2 項第5 款、第93條
第1 項第2 款、第37條第2 項、第38條第1 項第2 款，判決如主
文。
本案經檢察官乙○○到庭執行職務。
中    華    民    國    99    年    4     月    23    日
                  刑事第七庭  審判長法  官 許 佩 如
                                    法  官 楊 欣 怡
                                    法  官 王 紹 銘
以上正本證明與原本無異。
如不服本判決，應於收受本判決後10日內向本院提出上訴書狀，
並應敘述具體理由。如未敘述上訴理由者，應於上訴期間屆滿後
20日內向本院補提理由書狀（均須按他造當事人之人數附繕本）
「切勿逕送上級法院」。
                                    書記官 洪 秀 虹
中    華    民    國    99    年    4     月    23    日
附錄本案論罪科刑法條：
公職人員選舉罷免法第99條
對於有投票權之人，行求期約或交付賄賂或其他不正利益，而約
其不行使投票權或為一定之行使者，處3 年以上10年以下有期徒
刑，得併科新臺幣100 萬元以上1,000 萬元以下罰金。
預備犯前項之罪者，處 1 年以下有期徒刑。
預備或用以行求期約或交付之賄賂，不問屬於犯人與否，沒收之
。
犯第 1 項或第 2 項之罪，於犯罪後六個月內自首者，減輕或免
除其刑；因而查獲候選人為正犯或共犯者，免除其刑。
犯第 1 項或第 2 項之罪，在偵查中自白者，減輕其刑；因而查
獲候選人為正犯或共犯者，減輕或免除其刑。

司法院資訊處製作；財團法人民間司法改革基金會備份。
